【裁判字號】    95,上更(二),399
【裁判日期】    950912
【裁判案由】    偽造文書
【裁判全文】
臺灣高等法院刑事判決          95年度上更（二）字第399 號
    上  訴  人  臺灣士林地方法院檢察署檢察官
    被      告  甲○○
    選任辯護人  王安明  律師
上列上訴人因被告偽造文書案件，不服臺灣士林地方法院87年度
訴字第823 號，中華民國88年9 月9 日第一審判決（起訴案號：
臺灣士林地方法院檢察署87年度偵字第4299號）提起上訴，經本
院判決後，由最高法院第2 次發回更審，本院更為判決如下：
    主  文
上訴駁回。
    理  由
一、公訴意旨略以：告訴人乙○○與被告甲○○等人於民國81年
    7月間共同出資新台幣（下同）7千萬元設立銘記建設股份有
    限公司（下簡稱銘記公司），由乙○○之姊、即甲○○之妻
    蘇拾瑩（二人業於86年4 月離婚）擔任董事長，被告為總經
    理，乙○○則為監察人。82年9月至83年9月間，蘇拾瑩因移
    民與生產而遠赴澳洲，將銘記公司之印鑑及其公司董事長之
    印章交付被告，並由其全權處理銘記公司之事務，該公司職
    員並皆聽從甲○○之指揮。嗣因被告利用掌理公司事務之便
    ，將其個人所有位於桃園縣龍潭鄉○○○段1621地號之土地
    高價賣給銘記公司以謀取個人私利，蘇拾瑩於83年7 月間得
    知此事後，夫妻二人輒起勃谿。被告為謀取銘記公司董事長
    之職位以求掌控公司，明知銘記公司並未於83年10月20日上
    午10時召開股東臨時會，亦未於同日下午2 時召開董事會，
    先命不知情之銘記公司職員鄭芳珠偽造以蘇拾瑩與告訴人分
    別為前開股東臨時會及董事會之主席與紀錄之會議記錄，並
    於其上虛偽記載股東臨時會決議增加資本總額8千4百萬元並
    修正銘記公司章程，前開新增資本除10% 保留由員工承購外
    ，其餘由原股東按照原持有股份比例分認，均限於83年11月
    21日前認購，逾期未認購者，視為棄權，由董事會洽其他股
    東認購，繳納股款期限為同年月23日等事項，嗣後又為完成
    前開偽造之股東臨時會與董事會之會議記錄，遂盜用由銘記
    公司職員方麗娜代為保管之其餘股東張繐雅、張昭雅、張子
    芳、黃宏義、陳芳麗、乙○○、張俊隆、張楨敏與蘇拾平等
    人置放於公司之印章與其所保管之蘇拾瑩之印章，致生損害
    於告訴人乙○○等股東，並持此偽造之臨時股東會與董事會
    之會議記錄委託不知情之施純良會計師代辦公司變更登記，
    而使經濟部商業司為不實之記載，足以生損害於經濟部商業
    司管理公司登記之正確性，因認被告涉有刑法第216 條、第
    210條行使偽造私文書及同法第214條使公務員登載不實等罪
    嫌云云。
二、按犯罪事實應依證據認定之，無證據不得認定犯罪事實；又
    不能證明被告犯罪者，應諭知無罪之判決，刑事訴訟法第15
    4條第2項、第301條第1項分別定有明文。次按事實之認定，
    應憑證據，如未能發現相當證據，或證據不足以證明，自不
    能以推測或擬制之方法，以為裁判基礎，此有最高法院40年
    臺上字第86號判例可供參酌。又認定犯罪事實所憑之證據，
    雖不以直接證據為限，間接證據亦包括在內；然而無論直接
    或間接證據，其為訴訟上之證明，須於通常一般之人不致有
    所懷疑，而得確信其為真實之程度者，始得據為被告有罪之
    認定，倘其證明尚未達到此一程度，而有合理之懷疑存在時
    ，仍不能遽為被告有罪之判斷，此亦有最高法院76年臺上字
    第4986號判例可資參照。再告訴人之告訴，本以使被告受刑
    事追訴為目的，故其陳述是否與事實相符，自應調查其他證
    據，以資審認，最高法院69年臺上字第1531號判決亦供參酌
    。
三、訊據被告堅決否認其有前述公訴意旨所指之犯行，辯稱：伊
    與當時之董事長蘇拾瑩共同決議增資，因伊於83年10月20日
    未在國內，故由蘇拾瑩處理公司相關事務，據伊所知，當日
    之股東臨時會及董事會事前有通知召開，但實際上並未召開
    ，該股東臨時會與董事會之會議記錄係由蘇拾瑩指示辦理，
    伊確無指示製作該會議記錄等語。
四、公訴意旨認被告涉有前述罪嫌，無非以告訴人乙○○之指訴
    、證人蘇拾瑩之證詞、股東臨時會、董事會之會議記錄、銘
    記公司有關檔案資料為主要依據。惟查：
（一）銘記公司原係由黃信介、蘇拾瑩家族及被告家族出資，蘇
      拾瑩家族之資金係由蘇拾瑩向翁大銘借貸，在83年10月20
      日以前，該公司股份登記於蘇拾瑩、黃宏義（蘇拾瑩前夫
      ）、陳芳麗（蘇拾平妻）、告訴人乙○○（蘇拾瑩弟）、
      蘇拾平（蘇拾瑩弟）名下者占七分之四；另黃信介於82年
      底將股份轉讓予被告家族，在83年10月20日以前，被告家
      族持股占七分之三；該公司之董事有5席，蘇拾瑩家族占3
      席即蘇拾瑩、黃宏義、陳芳麗，被告家族占2 席即被告、
      張繐雅；蘇拾瑩自82年底起擔任銘記公司董事長，被告擔
      任總經理，告訴人乙○○擔任監察人；銘記公司事務均由
      蘇拾瑩、被告共同決定，其他股東並未參與公司事務；又
      銘記公司以83年10月20日股東臨時會及董事會之會議記錄
      辦理增資，由被告於83年11月23日前繳納股款認購增資股
      ；並以上開臨時股東會與董事會之會議記錄委託施純良會
      計師代辦公司變更登記等情，業據被告坦承不諱，核與告
      訴人乙○○指訴（臺灣臺北地方法院檢察署86年度偵字第
      18367 號偵查卷第27頁）、證人蘇拾瑩（原審卷第97頁正
      、反面；本院上更一卷第50頁）、陳芳麗（上開偵查卷第
      77頁反面）及翁大銘（本院上更一卷第57頁）證述相符，
      並有銘記公司股東名簿（見上開偵查卷第37頁）、董事、
      監察人名單（同上卷第4 頁）、上開臨時股東會與董事會
      之會議記錄（同上卷第5、6頁）、銘記公司章程（同上卷
      第154頁反面至第156頁反面）、變更登記聲請書（同上卷
      第153頁反面至第154頁）、83年12月8 日變更登記事項卡
      （原審卷第59頁）等件在卷可稽。
（二）查上開股東臨時會之會議記錄記載出席之股東有蘇拾瑩、
      方麗娜（代被告）、張繐雅、黃宏義、陳芳麗、乙○○、
      張昭雅、張子芳、張俊隆、張楨敏、蘇拾平，主席與記錄
      分別為蘇拾瑩與乙○○；董事會之會議記錄記載出席之董
      事有蘇拾瑩、張繐雅、黃宏義、陳芳麗，主席與記錄分別
      為蘇拾瑩與乙○○，雖分別有會議記錄附卷可參，然告訴
      人乙○○指稱其並未擔任會議記錄，證人蘇拾瑩證稱並未
      主持會議，另證人張繐雅、張昭雅、黃宏義、陳芳麗、張
      子芳、張俊隆、張楨敏、蘇拾平、方麗娜亦均證稱當日並
      未前去參加上開會議（見上開偵查卷第51頁反面、第52頁
      正、反面、第53頁、第69頁正、反面、第76頁反面、第77
      頁正、反面、第78頁、第142 頁反面），參以被告自承當
      日人在國外，足見83年10月20日銘記公司並未召開股東臨
      時會及董事會。至被告提出83年10月13日委託方麗娜代為
      出席股東臨時會之委託書（見上開偵查卷第126 頁），及
      證人張昭雅、陳芳麗、張俊隆、張子芳與張楨敏均稱其等
      有收到開會通知等語（見上開偵查卷第51頁反面、第52頁
      、第69頁正、反面、第78頁），因方麗娜與張昭雅、陳芳
      麗、張俊隆、張子芳、張楨敏均未出席，故上開委託書及
      證人張昭雅、陳芳麗、張俊隆、張子芳與張楨敏所述有收
      到開會通知等語，均無從證明該股東臨時會、董事會有召
      開，併予敘明。
（三）公訴意旨雖以前開股東臨時會、董事會未經召開，證人蘇
      拾瑩與告訴人乙○○又從無製作會議記錄，即認被告偽造
      會議記錄，以取得銘記公司過半股權以掌控公司等情，惟
      證人即當時製作上開二會會議記錄之銘記公司會計鄭芳珠
      並未明確指出係何人指示其製作會議記錄，僅證稱：「（
      是何人叫你寫？）不記得。他們二人常出國，誰在誰就叫
      我寫」等語（見上開偵查卷第178 頁反面），另證人方麗
      娜雖證稱有於股東臨時會會議記錄上蓋章（見上開偵查卷
      第143 頁），然亦未能指出係何人要其蓋章，故均無從證
      明係被告指示製作會議記錄或用印。再者，告訴人乙○○
      自承：「會議記錄並不是我製作，但是是蘇拾瑩或甲○○
      我並不知道，但是會議記錄的結論對蘇拾瑩不利」等語（
      見原審卷196頁反面），足見告訴人乙○○亦未能證明被
      告有偽造前開二會會議記錄；至於該二會議記錄上記載股
      東臨時會決議增加資本總額8千4百萬元並修正銘記公司章
      程，前開新增資本除10% 保留由員工承購外，其餘由原股
      東按照原持有股份比例分認，均限於83年11月21日前認購
      ，逾期未認購者，視為棄權，由董事會洽其他股東認購，
      繳納股款期限為同年月23日等事項，雖所訂認購股份之期
      間（即83年10月20日至同年11月21日）幾乎與證人蘇拾瑩
      身處國外之期間（按：證人蘇拾瑩自83年10月21日出境，
      至同年12月22日始入境返國，有出入境紀錄1 份【見上開
      偵查卷第140 頁】附卷可稽）重疊，自形式上觀之，將可
      能因證人蘇拾瑩無法在臺認股繳款而導致其所主導之七分
      之四股份被稀釋而影響董、監席次，然83年10月至11月間
      ，證人蘇拾瑩與被告之婚姻關係既尚在存續之中，證人蘇
      拾瑩於身處國外時且將銘記公司之印鑑及董事長之印章交
      予被告處理公司之事務（原審卷第97頁反面、第98頁，本
      院卷第23頁反面），足見當時雙方仍有很深之互信基礎，
      彼此之權利實為一體，自難以雙方董事席次之增減遽論對
      某方有利或不利，況增資結果亦可免去證人蘇拾瑩籌募資
      金之勞煩，以是，自難以上開股東臨時會、董事會會議記
      錄之記載，遽認對證人蘇拾瑩不利，即進而推論係由被告
      所偽造。再者，證人蘇拾瑩家族之資金係由蘇拾瑩向翁大
      銘借貸，此分據證人蘇拾瑩與翁大銘供明在卷（原審卷第
      97頁；本院上更一卷第50頁、第57頁），證人翁大銘於本
      院前審審理中且稱：「（銘記公司是否你出資參加？）是
      蘇拾瑩想參加來找我出錢，我當時不願參加，我說錢借給
      你……。（甲○○後來說要增資，蘇拾瑩是否有向你提起
      ？）我當時有說過我不管公司的事情，有什麼事的話去找
      蘇拾瑩談……」等語（本院更一卷第56頁反面、第57頁）
      ，足見證人翁大銘僅與蘇拾瑩間存在著金錢借貸關係，其
      並非銘記公司之最大股東，亦與銘記公司之經營權無涉，
      其是否被告知及同意該增資案，自屬無關緊要，而證人蘇
      拾瑩就銘記公司之增資事項亦無徵詢其意見之必要。從而
      ，本件增資案對股東有無不利之影響，自不能以證人翁大
      銘之立場予以論斷，尤難以證人翁大銘係蘇拾瑩之債權人
      ，其與證人蘇拾瑩之利害關係一致，即遽認被告有為本件
      犯行。
（四）再查，證人蘇拾瑩雖否認同意被告增資，且否認召開前開
      會議及指示製作會議記錄，然告訴人乙○○既陳稱本件係
      由蘇拾瑩主導提出告訴（原審卷第21頁），則證人蘇拾瑩
      於本件訴訟實係立於告訴人之地位，依據前開說明，其既
      係以使被告受刑事訴追為目的，則其陳述是否與事實相符
      ，仍應調查其他證據以資審認。查證人蘇拾瑩於原審審理
      中曾證稱：被告曾提及增資的事情，其未表示反對，但也
      沒有贊成，而且被告未告知具體的增資時間及金額，故無
      從了解等語（原審卷第97頁反面），足見證人蘇拾瑩於83
      年10月20日前應知有增資一事；而被告依前開股東臨時會
      、董事會決議，於83年11月23日前繳納股款認購增資股，
      有銘記公司83年11月23日轉帳傳票、收入憑證影本在卷可
      稽（原審卷第51頁），且其上均有蘇拾瑩於84年1 月13日
      之簽名，足見證人蘇拾瑩至遲於84年1 月13日即知被告已
      繳納股款認購增資股；況證人蘇拾瑩嗣於傳真信函提到「
      由於增資的附帶協議是三元街利潤按原股份比例分配」，
      有該傳真信函影本附卷可參（原審卷第116 頁），益見證
      人蘇拾瑩與被告就增資乙事應有協議。是被告辯稱：該增
      資案係伊事前與蘇拾瑩共同決議等語，非無依據。再者，
      被告於83年10月14日出境，同年月31日入境；證人蘇拾瑩
      則於83年10月13日入境，同年月21日出境，有內政部警政
      署入出境管理局87年2 月18日（87）境信昌字第4530號函
      所附之出入境紀錄在卷足稽（上開偵查卷第139、140頁）
      ，足見被告於83年10月20日即前開二會會議記錄所載之開
      會時間確係不在國內，而證人蘇拾瑩則在國內，此亦無法
      排除證人蘇拾瑩於同意增資後，由其指示鄭芳珠製作前開
      會議記錄之可能。雖證人即銘記公司會計鄭芳珠於偵查中
      證稱：「（【83年10月20日的會議記錄】是何人叫你寫？
      ）不記得，他們二人常出國，誰在誰就叫我寫。……（會
      議記錄是當天寫或何時寫？）不記得」等語（上開偵查卷
      第178頁反面、第179頁），嗣又於原審審理中改稱「是老
      闆叫我寫的，大概是那一天寫的」等語（原審卷第88頁）
      ，因其閃爍其詞，偵、審中所供不一，而難以認定前開二
      會會議記錄製作之時間確係83年10月20日，然依前所述，
      既然不能完全排除證人蘇拾瑩指示鄭芳珠製作前開會議記
      錄之可能，而證人蘇拾瑩或告訴人乙○○復無法舉證證明
      前開會議記錄確係由被告所指示製作，自難以證人蘇拾瑩
      之證詞或告訴人乙○○之唯一指訴，即遽論被告有偽造文
      書之犯行。
（五）公訴意旨雖以蘇拾瑩（起訴書誤為被告）自83年10月21日
      起至同年12月22日止身處於國外未在臺灣，認若果如被告
      所辯，前開會議真為蘇拾瑩指示辦理，為何其自訂增資繳
      款期間為其身處國外無法在臺繳款購得新增股份之10月20
      日起至11月23日，徒令其失去銘記公司最大股東之地位；
      及銘記公司如於83年10月20日股東臨時會決議增資，應辦
      理通知各股東認購之手續並有認股通知之存留，然銘記公
      司既無辦理通知各股東認購之手續又無認股通知之存留，
      遂認被告所辯均與常情有悖，不足採信等語。惟被告辯稱
      蘇拾瑩同意其增資，並有此可能，已如前述，則在證人蘇
      拾瑩同意其增資之前提下，自然係由被告繳納增資股款，
      此與證人蘇拾瑩是否在國內並無當然之關連。況且被告繳
      納增資股款後，證人蘇拾瑩於84年1 月13日於銘記公司83
      年11月23日之轉帳傳票、收入憑證上簽名，顯見其當時並
      未對增資表示異議。至告訴人乙○○於本院前審主張系爭
      增資案83年10月發生後，被告仍於84年8 月，以傳真信函
      遊說證人蘇拾瑩同意增資，而於傳真信函載述：「你對公
      司的增資、減資之說，是站在你的利益之下衡量，你知道
      增資對公司是好的，翁也是。你們二位都有錢借公司收利
      息，但都不願增資。為何？你能回答這問題嗎？」等情，
      足見證人蘇拾瑩與翁大銘均不同意系爭增資案，並提出該
      信函影本為證（本院上訴字卷第13至15、19頁），惟查，
      本件增資案對股東有無不利之影響，自不能以證人翁大銘
      之立場予以論斷，已如前述；而證人蘇拾瑩果於一開始即
      不同意增資，又何以於被告向其提及此事時，不即時表示
      反對，甚且於84年1 月13日在銘記公司83年11月23日之轉
      帳傳票、收入憑證上簽名？況本件增資案於83年11月23日
      前即由被告繳納股款認購增資股，並於同年12月8 日由經
      濟部商業司辦理變更登記，該案既已於83年底以前辦理完
      畢，被告又何須於84年8 月間再遊說證人蘇拾瑩同意？是
      告訴人乙○○所提出之上開傳真信函影本，顯與本件增資
      案無涉，自無從作為本案不利於被告之證據。至於銘記公
      司之事務均由被告與證人蘇拾瑩處理，此為證人蘇拾瑩所
      自承，其他股東或僅為名義股東，或為被告親屬全權委由
      被告處理公司事務，則在證人蘇拾瑩與被告協議由被告增
      資之情形下，銘記公司自未必會辦理通知各股東認購之手
      續並有認股通知之存留。是公訴意旨上開所指，尚難資為
      被告不利之認定。
（六）公訴意旨另以被告全權處理銘記公司業務，認被告盜用公
      司股東印章以完成偽造前開會議記錄；及被告決定聘用施
      純良會計師，並於83年10月20日起至同年11月29日止，滯
      留在台日數合計有15日，認被告明知前開會議記錄係為不
      實之事項，猶委託會計師持該會議記錄於同年11月29日向
      經濟部商業司申請辦理公司變更登記云云。然被告辯稱其
      與蘇拾瑩協議增資，並有此可能，已如前述，而其他股東
      又均授權被告、蘇拾瑩使用其印章，則既無法確認證人蘇
      拾瑩未同意，被告即無盜用印章可言。
五、綜上所述，告訴人乙○○、證人蘇拾瑩之指訴、證述均有可
    疑，揆諸上開判例要旨，公訴意旨所據之積極證據所為之證
    明，並未達到於通常之人均不致有所懷疑，得確信其為真實
    之程度，故不能遽為被告有罪之判斷。此外復查無其他積極
    證據足資認定被告有何行使偽造私文書、使公務員登載不實
    之犯行，原審因依刑事訴訟法第301條第1項諭知無罪之判決
    ，核無不合。檢察官上訴指摘原審判決不當，核無理由，應
    予駁回。
六、據上論斷，應依刑事訴訟法第368 條，判決如主文。
本案經檢察官陳玉珍到庭執行職務。
中    華    民    國    95    年    9     月    12    日
                    刑事第九庭審判長法  官  官有明
                                    法  官  王復生
                                    法  官  周盈文
以上正本證明與原本無異。
檢察官如不服本判決，應於收受送達後十日內向本院提出上訴書
狀，其未敘述上訴之理由者並得於提起上訴後十日內向本院補提
理由書（均須按他造當事人之人數附繕本）。
                                    書記官  余姿慧
中    華    民    國    95    年    9     月    12    日


司法院資訊處製作；財團法人民間司法改革基金會備份。
